---
title: "연습문제2"
author: "Jiwon kim"
date: '`r Sys.Date()`'
output: html_document
---

```{r setup, include=FALSE}
install.packages("pgirmess")

```


```
※ 정규성 가정은 불만족한다고 가정하에 문제를 해결해주세요.  ※  
```

<br/>
##1. **윌콕슨 부호 순위 검정(Wilcoxon Signed-Rank Test)-1**
  • 자료의 순서를 사용하여 자료의 `중위수` 검정 
     
- 다음은 음식 검사관이 A 상표의 음식물에 대한 외부 불순물의 포함량을 조사한 것이다. (단위 : 퍼센트) 불순물 포함량의 위치모수가 2.5%인지 검정하여라. <br/>
 2.4, 2.3, 3.1, 2.2, 2.3, 1.2, 1.0, 2.4, 1.7, 1.1, 4.2, 1.9, 1.7, 3.6, 1.6, 2.3

$$ 
\left\{
    \begin{array}{l}
      H_0 : 귀무가설 작성 \\
      H_1 : 대립가설 작성
    \end{array}
  \right.
$$     

```{r}
dat1 <- c(2.4, 2.3, 3.1, 2.2, 2.3, 1.2, 1.0, 2.4, 1.7, 1.1, 4.2, 1.9, 1.7, 3.6, 1.6, 2.3)
wilcox.test(dat1, mu = 2.5, alternative = "two.sided")

exactRankTests::wilcox.exact(dat1, mu = 2.5, alternative = "two.sided")
```

-검정결과를 적어보세요.


<br/>
##2. **윌콕슨 부호 순위 검정(Wilcoxon Signed-Rank Test)-2**
- 다음은 7명의 흡연자들에 대하여 금연 전의 체중과 금연 후 3개월 뒤의 체중을 나타내는 데이터이다. 금연 후에 체중이 증가했다고 확신할 수 있는지 t-검정과 윌콕슨 검정을 R을 이용하여 풀어보자. 또한 마지막 데이터인 67이 87로 바뀔 경우에는 어떻게 결과가 달라지는 지 알아보자.

| | 1 | 2 | 3 | 4 | 5 | 6 | 7 | 
|:------:|:------:|:------:|:------:|
| 금연 전 | 60 | 64 | 55 | 75 | 71 | 68 | 58 |
| 금연 후 | 58 | 69 | 58 | 78 | 75 | 68 | 67 |

$$ 
\left\{
    \begin{array}{l}
      H_0 : 귀무가설 작성 \\
      H_1 : 대립가설 작성 \\
    \end{array}
  \right.
$$

```{r}

before <- c(60, 64, 55, 75, 71, 68, 58)
after <- c(58, 69, 58, 78, 75, 68, 87)
after2 <- c(58, 69, 58, 78, 75, 68, 67)

t.test(before, after, alternative = "greater", paired = T)
wilcox.test(before, after, alternative = "greater", piared = T)

t.test(before, after2, alternative = "greater", paired = T)
wilcox.test(before, after2, alternative = "greater", piared = T)
```

- 검정결과를 작성해보세요.



<br/>
##3. **윌콕슨 순위합 검정 (Wilcoxon Rank Sum Test)**
- 두 암기방법 A,B에 대해 기억시간에 차이가 있는지를 조사하려고 한다. 17명의 학생을 대상으로 8명에게는 A방법을, 9명에게는 B방법을 적용한 후 암기력에 대한 시험을 실시한 결과가 다음과 같다.

|:------:|:------:|:------:|:------:|
| A | 90 | 86 | 72 | 65 | 44 | 52 | 46 | 38 |
| B | 80 | 70 | 62 | 53 | 87 | 44 | 42 | 35 | 46 |

```{r}




```

$$ 
\left\{
    \begin{array}{l}
      H_0 : 두 집단의 암기력은 차이가 없다. (\Delta  = 0) \\
      H_1 : 두 집단의 암기력은 차이가 있다. (\Delta \neq 0)
    \end{array}
  \right.
$$

```{r}

```

- 검정결과를 작성해보세요.  


<br/>
##4. **크러스칼-월리스 검정(Kruskal-Wallis test)**
- 다음 자료는 세 기계(A,B,C)에서 생산되는 철선의 인장강도를 벡터에 저장한 후, 벡터 A,B,C의 데이터를 하나의 벡터 x에 저장하였다. 세 기계에 따른 철선의 인장강도가 차이가 있는지 알아보고, 차이가 있다면 다중비교를 해보자.

※ 크로스칼-월리스의 다중비교분석을 pgirmess::kruskalmc()을 사용해 실시해주세요.
$$ 
\left\{
    \begin{array}{l}
      H_0 : 귀무가설 작성 \\
      H_1 : 대립가설 작성
    \end{array}
  \right.
$$

```{r}
A <- c(56, 60, 57, 64)
B <- c(48, 61, 49, 53)
C <- c(52, 50, 44, 46)
x <- c(A, B, C)
treat <- as.factor(c(rep("A", length(A)), rep("B", length(B)), rep("C", length(C))))

fit <- aov(x ~ treat)
summary(fit)

kruskal.test(x,treat)

```

- 검정결과를 작성해주세요.
